臺灣高等法院臺南分院刑事判決　　　　　　九十年度上訴字第一五七號　　　Ｃ
　　　上　訴　人
　　　即　被　告　乙　○　○
　　　選任辯護人　蘇　新　竹　律師
右上訴人因偽造文書案件，不服臺灣臺南地方法院九十年度訴字第五八四號中華民國
九十年九月二十七日第一審判決（起訴案號：臺灣臺南地方法院檢察署八十九年度偵
字第一０九一三號），提起上訴，本院判決如左：
      主      文
原判決撤銷。
乙○○致令他人之文書不堪用，足以生損害於他人，處有期徒刑肆月，如易科罰金，
以參佰元折算壹日。
      事      實
一、乙○○係林阿甘所有坐落台南市○○區○○段四、五號土地及其上建物門牌號碼
    台南市○○區○○街二段十二巷三六三號房屋之第二順位抵押權人，因林阿甘於
    民國八十九年四月間與甲○○約定將前開房地以新台幣（下同）五百五十萬元價
    格出售予甲○○，林阿甘並允以價金中一百萬元償還乙○○，以塗銷該第二順位
    抵押權。乙○○、林阿甘、甲○○三人即於八十九年五月十一日委託代書黎洪英
    辦理抵押權塗銷手續，並分別於債務清償證明及辦理塗銷抵押權之相關資料上用
    印。嗣甲○○為保障其一百萬元之債權，乃與林阿甘議定改以抵押權讓與之方式
    取代原先業已用印之抵押權塗銷方式，林阿甘同意後，乃由林阿甘與代書黎洪英
    攜帶業已由林阿甘、甲○○用印完畢之土地登記申請書及土地、建築改良物他項
    權利移轉契約書至乙○○住處，由乙○○在上開文書上用印完畢。詎乙○○事後
    竟心生反悔，基於使該文書不堪用之犯意，於八十九年五月十二日下午前往黎洪
    英代書事務所，向黎洪英諉稱欲再確認抵押權移轉之內容云云，趁代書黎洪英不
    注意之際，將前開「土地、建築改良物他項權利移轉契約書」上所載「原權利總
    價值：新台幣壹佰貳拾萬元」文字中之「壹佰貳拾萬元」予以劃線刪除，並向代
    書黎洪英聲稱正確金額係「壹佰萬元」，黎洪英即在「壹佰貳拾萬元」之旁重新
    書寫金額「壹佰萬元正」，乙○○復向黎洪英諉稱印章放置家中，而由黎洪英偕
    同乙○○至台南市○○區○○街二段十二巷九二號之一乙○○家中用印，詎乙○
    ○於修正處蓋妥印章後，竟又在修正處所蓋印文處重複用印，使印章模糊不清，
    致令上開契約書不堪用，無法再據以申辦抵押權移轉登記，足以生損害於甲○○
    。
二、案經甲○○訴由台灣台南地方法院檢察署檢察官偵查起訴。
      理      由
一、上訴人即被告乙○○（下稱被告）否認有何毀損文書之犯行，辯稱：伊與林阿甘
    、甲○○原即商議，待甲○○代林阿甘清償林阿甘之債務一百萬元後，雙方即共
    同簽署塗銷抵押權之相關文件，並已於八十九年五月十一日簽署完畢，嗣代書黎
    洪英於八十九年五月十二日另拿一份文件要伊用印，伊當時不知該份文件即為辦
    理抵押權讓與所需之文件，即在上開文件上用印，且黎代書亦未明確告知簽署該
    份文件之目的係要辦理抵押權讓與；嗣伊前夫葉炳丁打電話告知，辦理抵押權讓
    與害及其另在上開房地上之第三順位抵押權權利，伊始知所簽署之第二份文件係
    辦理抵押權讓與之相關文件，乃即刻至代書黎洪英事務所，在上開權利移轉契約
    書上將「壹佰貳拾萬元」文字劃線刪除，並在更正處重複用印，使之模糊不清，
    伊用意即在作廢上開權利移轉契約書，致黎洪英無法送件云云。
二、查被告於偵查中係供稱：「五月十二日上午在代書事務所，黎代書另拿一份他項
    權利移轉契約書，怕我出國期間手續受拖延，要我蓋一份轉讓申請書，我沒多想
    就答應了」等語（見發查字偵查卷第三十六頁），核與證人黎洪英於原審調查及
    審理中證述：「林阿甘表示第二天陪我去找被告，第二天早上林阿甘和我一起去
    找被告，我有把相關文件（即辦理抵押權讓與之資料）給被告看過，她就用印」
    、「隔天早上九點林阿甘陪我去找被告，是要重新用印，因為之前是在塗銷的文
    件上用印，到被告家，被告同意我們辦抵押權讓與，被告當場有用印」、「第二
    次請被告在讓與契約書上用印時，我有跟她說被害人甲○○要用抵押權讓與的方
    式來辦理，因為被害人甲○○沒有欠被告錢，所以不用塗銷抵押權的方式來辦理
    ，她當時也沒有意見」等語（見原審九十年五月二十四日、同年六月二十八日訊
    問筆錄及同年九月十三日審判筆錄），足徵被告明知伊所簽署之文件係抵押權讓
    與契約書，而於抵押權讓與契約書上用印。另據被告於偵訊時自承：「（問：八
    十九年五月十二日所做他項權利移轉契約書上『一百二十萬元』上劃刪除線，並
    蓋印文是何人所為？）我直接在那裡畫線，蓋印章，但『一百萬元』不是我寫的
    ，我蓋章重疊就是要他作廢」，代書黎洪英亦證稱：「五月十二日上午因甲○○
    指定要辦讓與抵押權，我找林阿甘一起去乙○○家用印，中午十二點多，乙○○
    到事務所，說她跟林阿甘借一百萬元，設定一百二十萬元，所以要改成『塗銷二
    十萬元，讓與一百萬元』，我把文件拿給她，她即劃掉。我來不及制止，我就跟
    她回家去用印，以便認章，到她家時，她先生不久又來現場，不准乙○○用印」
    、「中午我回到事務所，被告就來說要看看證件，被告就將權利移轉契約書上權
    利總價值之金額劃掉，她說是一百萬元，我就寫一百萬元，我要她蓋章更正，她
    說她沒帶，要我跟她回去，我開車跟她回去，她聯絡她前夫過來，被告在證件上
    重覆蓋章」、「乙○○於五月十二日早上在土地他項權利移轉契約書上用印後，
    有來事務所找我，她說她要看案件，我一拿出契約書之後，她就拿起筆將原權利
    總價值『新台幣壹佰貳拾萬元整』刪掉，她說她只借一百萬元給林阿甘，只能讓
    與一百萬元的抵押權給甲○○，另外的二十萬元就以塗銷抵押權的方式來辦理。
    我就在原權利總價值欄上更正金額為『壹佰萬元正』，我更正之後，告訴她因為
    有更正，所以須請她在契約書上刪除處認章，她說她沒有帶印章來，要我跟她回
    家認章，我就跟她回家，是我先到她家門口，她隔了一段時間才進來，後來被告
    等她前夫來後，又在刪除處重複用印，印章重複無法送件」等語（見偵卷、原審
    九十年五月二十四日訊問筆錄及九十年九月十三日審判筆錄），是被告在上開權
    利移轉契約書上劃刪除線，並重複用印之事實堪以認定。又據代書黎洪英於原審
    審理時證稱：「（問：請被告於土地他項權利移轉契約書上用印時，被害人甲○
    ○及林阿甘是否均已用印？）是的」、「（問：被害人及林阿甘是何時用印？）
    林阿甘的印章一直放在我的事務所，所以由我幫她用印，用印的時間是在五月十
    一日下午，在被害人甲○○提出要辦理抵押權讓與之後，被害人甲○○的印章也
    是放在我事務所裡，所以他提出要辦理抵押權讓與之後，由我幫他用印」等語（
    詳原審九十年九月十三日審判筆錄），是上開權利移轉契約書於被告劃刪除線，
    並重複用印之前，業經被告、甲○○、林阿甘三人分別用印其上，亦屬無疑。觀
    諸被告於偵查中自承：「（問：你是否從事代書行業？）原曾從事土地代書，但
    未考上執照」，於原審審理時供稱：「．．．我有將錢借給別人，均是由我自己
    去辦理設定抵押及塗銷抵押權的相關手續，我經手的案件沒有幾件，大概是兩、
    三件吧！」等語（見前開審判筆錄），足見其對於辦理抵押權讓與所需文件及手
    續有相當之認識，殊無誤會用印之可能，況被告於原審供承其在「土地、建築改
    良物他項權利移轉契約書」用印後，其前夫葉炳丁打電話告知，辦理抵押權讓與
    害及其另在上開房地上之第三順位抵押權權利，其乃至代書黎洪英事務所，在上
    開權利移轉契約書上將「壹佰貳拾萬元」文字劃線刪除，並在更正處重複用印，
    使之模糊不清，用意即在作廢上開權利移轉契約書，使黎洪英無法送件云云，堪
    認其知悉所用印文書之意義並有致令不堪用之犯意。另被告獲償之本件一百萬元
    款項，係由甲○○提出二張銀行本票以代交付，原非林阿甘所有，業據代書黎洪
    英證述在卷（見原審卷第十五頁），而甲○○對被告並無任何債務存在，復為被
    告所不否認之事實，其代為清償林阿甘之一百萬元抵押債務，於上開房地過戶之
    前，自有受讓被告原有抵押權之實益，被告將業經甲○○、林阿甘等人分別用印
    而已非屬其個人所有文書之「土地、建築改良物他項權利移轉契約書」重複用印
    ，使其模糊，致令該已用印之文書不堪用，所為自足以生損害於甲○○。被告所
    辯無毀損文書之犯意，核係卸責之詞，不足採信，其犯行洵堪認定，應予依法論
    科。
三、核被告所為，係犯刑法第三百五十二條第一項之毀損文書罪。檢察官認被告係犯
    刑法第二百十條之變造文書罪云云，惟查被告係在「土地、建築改良物他項權利
    移轉契約書」之刪改處使用印模糊，致令該文書不堪用已如前述，且其受償之債
    權為一百萬元，其要求代書將該「土地、建築改良物他項權利移轉契約書」上所
    載「原權利價值一百二十萬元」更正為一百萬元，亦無變造私文書之故意，檢察
    官所引起訴法條尚有未洽，應予變更。原審予以論罪科刑，固非無見，惟誤依變
    造私文書罪論處，自亦不當，被告上訴意旨猶執前詞否認犯罪，雖不足採，然原
    判決既有可議，自應由本院將原判決撤銷改判。爰審酌被告之品行、犯罪動機、
    目的、手段、對甲○○所生之危害及犯罪後態度等一切情狀，量處如主文第二項
    所示之刑，並諭知易科罰金之折算標準，以資懲儆。
據上論結，應依刑事訴訟法第三百六十九條第一項前段、第三百六十四條、第二百九
十九條第一項前段、第三百條、刑法第三百五十二條第一項、第四十一條第一項前段
、罰金罰鍰提高標準條例第二條，判決如主文。
本案經檢察官劉欽銘到庭執行職務。
中    華    民    國      九十一      年      四      月      二十三    日
                                  臺灣高等法院臺南分院刑事第三庭
                  審判長法官  黃    崑    宗
                                            法官  林    勝    木
                                            法官  葉    居    正
右正本證明與原本無異。
被告不得上訴。
                                      法院書記官  陳    嘉    琍
中    華    民    國      九十一      年      四      月     二十四     日
附錄法條：
刑法第三百五十二條第一項：毀棄、損壞他人文書或致令不堪用，足以生損害於公眾
                          或他人者，處三年以下有期徒刑、拘役或一萬元以下罰
                          金。
